ACORDAO-COMPLETO-2531448

ACÓRDÃO 8023/2022 ATA 40/2022 - PRIMEIRA CÂMARA

VISTOS, relatados e discutidos estes autos de recurso de reconsideração interpostos por Leila Conceição da Silva Araújo, Maria Fernanda Machado Bebiano Rodrigues e Era 2000 - Educação, Reintegração e Apoio contra o Acórdão 8723/2020-TCU-Primeira Câmara, relator o E. Ministro Benjamin Zymler, que julgou irregulares as suas contas, aplicou-lhes a multa prevista no artigo 58, inciso I, da Lei 8.443/1992, sem prejuízo de arquivar a tomada de contas especial sem o cancelamento do débito;
ACORDAM os Ministros do Tribunal de Contas da União, reunidos em Sessão da 1ª Câmara, diante das razões expostas pelo Relator, em:
9.1. não conhecer do recurso de reconsideração e da petição de aditamento;
9.2. dar ciência às recorrentes e aos demais interessados.

Recurso de reconsideração em tomada de contas especial

Primeira Câmara

Secretaria Nacional de Políticas para Mulheres.

3. Interessados/Responsáveis/Recorrentes:
3.1. Responsáveis: Era 2000 - Educação, Reintegração e Apoio (04.519.745/0001-12); Leila Conceição da Silva Araújo (XXX.398.387-XX); Maria Fernanda Machado Bebiano Rodrigues (XXX.394.007-XX).
3.2. Recorrentes: Era 2000 - Educação, Reintegração e Apoio (04.519.745/0001-12); Leila Conceição da Silva Araújo (XXX.398.387-XX); Maria Fernanda Machado Bebiano Rodrigues (XXX.394.007-XX).

13.1. Ministros presentes: Vital do Rêgo (na Presidência), Walton Alencar Rodrigues (Relator), Benjamin Zymler e Jorge Oliveira.
13.2. Ministro-Substituto presente: Weder de Oliveira.

WALTON ALENCAR RODRIGUES

Ministro Benjamin Zymler.

Adoto, como relatório, a instrução elaborada no âmbito da Secretaria de Recursos (peças 170-171) , que contou com a anuência do Ministério Público junto ao TCU (peça 181) .
"INTRODUÇÃO
Trata-se de recurso de reconsideração interposto por Era 2000 - Educação Reintegração e Apoio (peça 112) , Leila Conceição da Silva Araújo (peças 112 e 113) e Maria Fernanda Machado Bebiano Rodrigues (peças 112 e 113) , à época dos fatos, respectivamente, entidade convenente, secretária executiva e ordenadora de despesas no Siconv e presidente e gestora financeira da entidade no Siconv, contra o Acórdão 8723/2020-TCU-Primeira Câmara (peça 93) .
Reproduz-se integralmente o teor do dispositivo da decisão impugnada:
ACORDAM os Ministros do Tribunal de Contas da União, reunidos em sessão da Primeira Câmara, diante das razões expostas pelo Relator, em:
9.1. com fundamento nos arts. 1°, inciso I, 16, inciso III, alínea "a", e 19, parágrafo único, da Lei 8.443/1992, c/c os arts. 1°, inciso I, 209, inciso I, e 210, § 2°, do Regimento Interno do TCU, julgar irregulares as contas da entidade Era 2000 - Educação Reintegração e Apoio e das Sras. Leila Conceição da Silva Araújo e Maria Fernanda Machado Bebiano Rodrigues;
9.2. com fulcro no art. 58, inciso I, da Lei 8.443/1992, aplicar multas individuais de R$ 10.000,00 às Sras. Leila Conceição da Silva Araújo e Maria Fernanda Machado Bebiano Rodrigues;
9.3. fixar o prazo de 15 (quinze) dias, a contar da data da notificação, para que as responsáveis designadas no subitem anterior comprovem, perante o Tribunal, o recolhimento das referidas quantias aos cofres do Tesouro Nacional, atualizadas monetariamente desde a data do presente acórdão até a do efetivo recolhimento, se forem pagas após o vencimento, nos termos do art. 23, inciso III, alínea "a", da Lei 8.443/1992 c/c o art. 214, inciso III, alínea "a", do Regimento Interno do TCU;
9.4. autorizar a cobrança judicial das dívidas, caso não atendidas as notificações, nos termos do art. 28, inciso II, da Lei 8.443/1992;
9.5. com fundamento nos arts. 6°, inciso I, 7°, inciso III, e 19 da Instrução Normativa TCU 71/2012, arquivar a presente tomada de contas especial com relação à irregularidade "não atingimento das metas do convênio", sem cancelamento do débito especificado a seguir, a cujo pagamento continuarão obrigadas a entidade Era 2000 - Educação Reintegração e Apoio e as Sras. Leila Conceição da Silva Araújo e Maria Fernanda Machado Bebiano Rodrigues, para que lhes possa ser dada quitação:
	Data da ocorrência
	Valor (R$) 

	8/7/2013
	4.265,15

	8/8/2013
	2.034,85

	13/8/2013
	2.940,00

	14/8/2013
	1.557,50

9.6. dar ciência desta deliberação às responsáveis e à Secretaria Nacional de Políticas para Mulheres (SNPM) do Ministério da Mulher, da Família e dos Direitos Humanos
HISTÓRICO
A Secretaria da Presidência da República, então denominada de Secretaria de Políticas para Mulheres  (SPM/PR) , instaurou tomada de contas especial em decorrência da omissão no dever de prestar contas dos recursos pecuniários repassados à entidade denominada Era 2000 - Educação Reintegração e Apoio, por força do Convênio 88/2012-SPM/PR (Siconv 774486) celebrado para o fim de dar apoio ao projeto "Simplesmente Maria" de produção de um filme sobre a vida de Maria da Penha.
Para a consecução da avença, previramse R$ 328.000,00, dos quais R$ 300.000,00 à conta do concedente e o restante a título de contrapartida do convenente, a ser prestada da seguinte forma: R$ 6.000,00 em dinheiro e R$ 22.000,00 em bens e serviços. Repassaramse somente R$ 150.000,00 à entidade em 9/4/2013.
Findo o prazo para a apresentação da prestação de contas, a SPM/PR notificou a convenente, que solicitou a dilação do prazo e não apresentou a documentação requerida.
Diante disso, concluiu o concedente pela existência de prejuízo correspondente à totalidade dos valores transferidos e pela responsabilidade da Era 2000 - Educação Reintegração e Apoio e das Sras. Leila Conceição da Silva Araújo, secretária executiva e ordenadora de despesas da entidade no Siconv, e Maria Fernanda Machado Bebiano Rodrigues, presidente e gestora financeira da entidade no Siconv.
As gestoras da entidade comprovaram em suas alegações de defesa a devolução, em nome da entidade convenente, de R$ 164.702,83 que se encontravam na conta específica da avença, dos quais R$ 135.882,35 correspondiam aos recursos ordinários do convênio e R$ 28.820,48 a rendimentos obtidos com aplicações financeiras (peça 28, p. 4-6 e peça 34) .
Com relação ao valor remanescente, Leila Conceição da Silva Araújo sustentou que gastou R$ 15.600,00 em atividades administrativas e preparatórias para a execução da avença e juntou extrato das respectivas despesas no Siconv (peça 28, p. 2) . Diante disso, o Tribunal decidiu, por meio do Acórdão 4536/2018-TCU-Primeira Câmara:
9.1. determinar à SPM/PR que, no prazo de 180 (cento e oitenta dias) :
9.1.1. analise os documentos enviados pela Era 2000 - Educação Reintegração e Apoio com o propósito de prestar contas dos recursos aplicados na execução do Convênio 88/2012-SPM/PR (SICONV 774486) ; e
9.1.2. adote as medidas que entender pertinentes sobre a matéria, nos termos da Instrução Normativa-TCU 71/2012 (e suas alterações) , e encaminhe a este Tribunal, no mesmo prazo, o resultado da análise da prestação de contas, juntamente com toda a documentação enviada pelo responsável;
9.3. sobrestar este processo até o cumprimento da determinação consignada nos subitens anteriores;
Instruído o processo, o respectivo relator percebeu que a composição do débito ao final imputado e a sua causa jurídica divergiram das submetidas originalmente ao contraditório. Isso porque se citaram as responsáveis para aduzir alegações de defesa relativas à imputação de "não comprovação da boa e regular aplicação dos recursos federais recebidos, em razão da omissão no dever de prestar contas" e, nada obstante, propôs-se condená-las pela não realização das metas e etapas pactuadas no convênio em razão do exposto no Parecer 22/2020/DPMRS/SNPM/MMFDH, imprestável para arrimar eventual condenação das responsáveis por juntado aos autos posteriormente à feitura da mencionada citação.
Diante disso, a Corte reputou que, em principio, (i) seria necessária a realização de nova citação, tendo em vista os princípios do contraditório e da ampla defesa e o dever de congruência entre o motivo da citação e (ii) a causa da condenação e que persistiria a irregularidade original na hipótese de não apresentação de justificativas idôneas para o não atendimento do prazo estabelecido para o exercício da obrigação de prestar contas. 
Não obstante, o valor do débito decorrente do não atingimento das metas do convênio, se mostrava inferior ao limite estabelecido no art. 6°, inciso I, da Instrução Normativa TCU 71/2012, com redação dada pela Instrução Normativa TCU 76, de 23/11/2016, de sorte que o Tribunal reputou cabível o arquivamento do processo relativamente a essa ocorrência no concernente às responsáveis Leila Conceição da Silva Araújo e Maria Fernanda Machado Bebiano Rodrigues e à entidade Era 2000 - Educação, Reintegração e Apoio, nos termos do art. 19 da aludida norma, in verbis:
Art. 19. Aplicam-se as disposições constantes do art. 6° desta Instrução Normativa às tomadas de contas especiais, ainda pendentes de citação válida, que se encontram em tramitação no Tribunal de Contas da União.
Art. 6° Salvo determinação em contrário do Tribunal de Contas da União, fica dispensada a instauração da tomada de contas especial, nas seguintes hipóteses:
I - o valor do débito for inferior a R$ 100.000,00, considerando o modo de referenciação disposto no § 3° deste artigo (NR) (Instrução Normativa n° 76, de 23/11/2016, DOU de 12/12/2016) ;
Por essa maneira, mantevese sob análise a responsabilidade das gestoras e da convenente exclusivamente pela omissão no dever de prestar contas dos recursos referidos. 
Como as responsáveis não justificaram o descumprimento do prazo estabelecido no instrumento de repasse, a Corte entendeu havida omissão no dever de prestação de contas e que tal conduta se constituiu em grave não observância do dever de cuidado, ou seja, em grave negligência na gestão dos recursos federais objeto das contas.
Daí a decisão reproduzida no subitem 1.1 desta instrução. 
As responsáveis e a entidades interpuseram da decisão os embargos de declaração de instrumento acostado às peças 106 e 109. A 1a Câmara os julgou por meio do Acórdão 11538/2020  (peça 114) , proferido em 13/10/2020 e os rejeitou, mantendo os termos da decisão embargada.
Diante disso, as interessadas vêm interpor o recurso ora examinado.
ADMISSIBILIDADE    
Perfilha-se o exame de admissibilidade juntado à peça 133, em que se propõe conhecer do recurso e suspender os subitens 9.1, 9.2, 9.3 e 9.4 da decisão combatida, acolhido pelo relator do recurso, Ministro Walton Alencar Rodrigues, que suspendeu também o subitem 9.5 (peça 137) .
MÉRITO              
Delimitação
Quanto ao mérito do recurso, no essencial é de perquirir:
a)  se cumpre desarquivar a tomada de contas especial em relação à irregularidade consistente no não atingimento das metas do convênio em face das alegações recursais ora aduzidas (nesta instrução, item 18) ;
b)  se as recorrentes justificaram o descumprimento do prazo para a apresentação de prestação de contas estabelecido no instrumento de repasse (ibid., item 19) ;
c)  se vinculam a decisão objurgada as manifestações emanadas no procedimento de controle administrativo nos âmbitos do Controle Interno, da Secretaria do Tribunal e do Ministério Público especializado (ibid., item 20) ; 
d)  se a imputação de débito não cancelado em relação à irregularidade consistente no não atingimento das metas do convênio e aplicação de multa pela omissão no dever de prestar contas se condicionam a fundamentação fática em ocorrência de conduta de má-fé ou dolosa (ibid., item 21) . 
Do cabimento do desarquivamento do processo com relação à irregularidade consistente no não atingimento das metas do convênio
À peça 112, p. 12, as recorrentes reiteram as alegações aduzidas nos referidos embargos de declaração no sentido de que houve obscuridade na decisão impugnada porque na planilha inserta no item 29 da sua fundamentação teria sido considerado o valor de R$ 20.000,00, com data de ocorrência em 12/06/2007, que careceria de relação com estas contas especiais na medida em que decorreria do Acórdão 4074/2014-TCU-Segunda Câmara.
À peça 112, p. 2, as recorrentes asserem que o débito teria de ser integrado somente pelas parcelas de "R$ 4.265,15 (08/01/2013) ; R$ 527,36 (08/08/2013) ; R$ 1.507.36 (08/08/2013) ; R$ 2.940,00 (13/08/2013) ; R$ 1.557,50 (14/08/2013) ; R$ 60,00 (15/08/2013) e R$ 542,50 (11/09/2013) " e haveria constado outras parcelas do subitem 9.5 do acórdão combatido.
A parcela R$ 3.294,06 constante do mencionado subitem corresponderia à soma das parcelas R$ 2.717,65 e R$ 576,41, devolvidas aos cofres da União, como fariam ver os documentos juntados às peças 33 e 34, de cujo exame se verificaria "que foram devolvidos ao Erário R$ 167.996,89, sendo R$ 138.600,00 das fontes do recurso, mais R$ 29.396,89 de rendimento".
À peça 112, p. 45, as três recorrentes asserem que: (i) não obstante o fato de o filme não haver sido lançado, "não chegaram a realizar quaisquer outras despesas, que não sete, de natureza preparatória e administrativa, e que representaram menos de 10% (dez por cento) dos valores liberados"; (ii) "o restante dos valores" teria permanecido na conta bancária específica para a sua movimentação, "aplicado [no mercado de capitais]", e devolvido "com um rendimento de R$ 29.396,89, [...] mais que o dobro do valor gasto"; (iii) devolverão integralmente os recursos pecuniários mediante o parcelamento que pedem ao Tribunal no parágrafo final do instrumento de recurso.
À peça 113, as recorrentes Leila Conceição da Silva Araújo e Maria Fernanda Machado Bebiano Rodrigues reiteram esta alegação e acrescem que o débito imputado deveria corresponder somente aos R$ 11.400,00" que correspondem a pequenas despesas das etapas 2 e 4 na Meta 1 do Convênio (Peça 81) ", de maneira que cumpriria excluir do débito a parcela identificada no parágrafo precedente.
Análise
Relativamente à irregularidade consistente no não atingimento das metas do convênio, cabe não conhecer do recurso, receber o instrumento de impugnação como petição de desarquivamento dos autos e de adução de alegações defensórias, desarquivar a tomada de contas especial e encaminhar os autos ao relator a quo para adoção das medidas pertinentes à análise de mérito e à possibilidade de que, acolhidas as alegações, seja dada quitação às interessadas ou reduzido o valor do débito imputado.
Diante da não apresentação da prestação de contas dos recursos conveniados, concluiu o concedente pela existência de prejuízo correspondente à totalidade dos valores transferidos e pela responsabilidade das ora recorrentes.
Com visto, as gestoras da entidade comprovaram em suas alegações de defesa a devolução, em nome da entidade convenente, de R$ 164.702,83 que se encontravam na conta específica da avença, dos quais R$ 135.882,35 correspondiam aos recursos ordinários do convênio e R$ 28.820,48 a rendimentos obtidos com aplicações financeiras (peça 28, p. 4-6 e peça 34) .
O valor remanescente do débito a ser apurado foi inferior a determinado valor de referência, situação em que provavelmente o custo da cobrança será superior ao do ressarcimento a ser com ela obtido.
Por isso o Tribunal fundou o arquivamento das contas sem o cancelamento do débito - a cujo pagamento continuará obrigado o devedor, para que lhe possa ser dada quitação - como se depreende do subitem 9.5 da decisão vergastada, com fundamento nos arts. 6°, inciso I, 7°, inciso III, e 19 da Instrução Normativa TCU 71/2012. 
Tal decisão também se ampara no art. 93 da Lei 8.443/1992 e nos arts 169, inciso VI, e 213, do Regimento Interno.
Portanto, mediante as alegações recursais ora examinadas as recorrentes visam à reforma da decisão tanto (i) no sentido do afastamento da multa (segundo pedido, à peça 112, p. 5) como (ii) no do cancelamento do débito remanescente e da "declaração de quitação" (terceiro pedido, ibid.) .
Perfilha-se o entendimento do Tribunal exarado do Acórdão 1098/2015-TCU-Plenário e reproduzido no infratranscrito trecho do Acórdão 2974/2016-TCU-Plenário, relatado pelo Ministro Raimundo Carreiro e mediante o qual se aprovaram projetos de instrução normativa e de decisão normativa. Suprimiram-se os grifos feitos na redação original do trecho, fizeram-se grifos de interesse para este exame e se substituíram os grifos de expressões em latim pela grafia com caracteres em itálico.
II.8 Possibilidade de desarquivamento de processo com valores abaixo do valor mínimo
54. A proposta de alteração do art. 19 da IN - TCU 71/2012 visa consignar na instrução normativa comandos inseridos nos arts. 199, § 3º, e 213 do Regimento Interno, ambos relativos a processos arquivados no TCU em razão do custo da cobrança ser superior ao valor do ressarcimento. O primeiro dispositivo prevê a possibilidade de desarquivamento do processo para julgamento e o segundo dispõe que, em tal situação, não há o cancelamento do débito, ficando o devedor obrigado ao pagamento.
55. Tal matéria tem gerado algumas controvérsias no Tribunal. No entanto, a maior parte dos acórdãos reafirmam a possibilidade registrada no RI/TCU de desarquivamento do processo, tais como os Acórdãos 1.098/2015, do Plenário, 4.620/2015, 2.791/2015 - ambos da 1ª Câmara, 4.584/2013, 5.949/2015 e 2.529/2012 - todos da 2ª Câmara.
56. Nesse sentido, vale trazer as considerações registradas no parecer do Subprocurador-Geral Lucas Rocha Furtado no TC-Processo Processo 026.845/2013-0, no qual o Ministro Relator José Múcio embasou o Voto condutor do Acórdão 1098/2015-TCU-Plenário:
Dâmocles endureceu-se. O sorriso desvaneceu-se de seus lábios, e sua face empalideceu. Suas mãos tremeram. Não quis mais comida, nem vinho, nem música. Queria somente sair do palácio. Pois, diretamente acima de sua cabeça havia uma espada pendurada, presa ao teto somente por um único fio de cabelo. Sua lâmina afiada resplandecia apontada para entre seus olhos. Congelou-se sobre a sua cadeira. Relatado por Marcus Tullius Cicero (106 a.C. - 43 a.C.) 
O mito da Espada de Dâmocles, ilustrado pela passagem em epígrafe, representa, de forma metafórica, a presença de um perigo constante a pairar sobre alguém.
É nessa situação que se encontra o interessado na presente fase dos autos, o Diretório Municipal do PDT de Santo Ângelo/RS, representado pelo Sr. Eduardo Debacco Loureiro, seu Presidente. Insurge-se o interessado em face do Acórdão 445/2014-TCU-Primeira Câmara, que determinou o arquivamento do processo, sem julgamento do mérito e sem o cancelamento do débito, a cujo pagamento continua obrigado, para que lhe possa ser dada quitação.
 (...) .
Em análise do quanto peticionado, o auditor da Serur (peça 30) , embora tenha asseverado não ser possível receber o expediente como espécie recursal, tendo em conta não se tratar de decisão definitiva, concluiu ser possível o desarquivamento do feito e seu julgamento, com amparo no art. 199, § 3º, do RITCU, c/c o art. 211, § 2º, do mesmo diploma normativo.
O encaminhamento sugerido pelo auditor contou com a anuência do dirigente da subunidade (peça 31) .
Dissentiu, todavia, o então titular da Serur (peça 32) em extenso pronunciamento, em que alinhavou argumentos para defender a inviabilidade jurídica de desarquivamento de TCEs a pedido do interessado, quando não satisfeito o requisito de valor mínimo requerido para a constituição do processo.
Com as vênias de estilo, manifesto concordância com a posição do auditor-instrutor, acompanhado de dirigente da subunidade.
Julgo que uma decisão que declara existir débito para o responsável é como uma Espada de Dâmocles que paira indefinidamente sobre sua cabeça. Tem ele todo o interesse em se livrar dessa ameaça. Ainda mais quando alega enfaticamente o seu inconformismo em face do Acórdão 445/2014-TCU-Primeira Câmara, alegando que 'em momento algum houve o recebimento de recursos do fundo partidário por parte do PDT de Santo Ângelo (...) e sim de recursos livres do Diretório Municipal'.
Todavia, não pode ser a peça nova carreada aos autos tratada como recurso, eis que não se trata de decisão definitiva, em que se arquiva o processo sem julgamento de mérito. Nesse ponto não há divergência no seio da unidade técnica. Ademais, se fosse recebida como recurso, caso sobrevenha um julgamento de mérito, não poderia ser agravada a situação do responsável, por vedação do reformatio in pejus.
O caminho mais adequado, portanto, a meu ver, é promover-se o desarquivamento do feito e receber o requerimento do Diretório do PDT.
Entendo que a economia processual de que trata o art. 93 da Lei nº 8.443/1992 volta-se para o Tribunal, no sentido de que, diante de um baixo valor de débito, não se mostra economicamente viável mover a máquina do controle para perseguir - por todo o curso de um custoso processo de tomada de contas especial - o ressarcimento dos parcos valores com indícios de desvios. Assim, a opção para o arquivamento sem cancelamento do débito, embora não resulte em condenação, também não implica cancelamento do débito. É um estado de diferimento do processo, que beneficia aquele que realmente deve algum valor e, para que lhe seja dada quitação, deve efetuar o pagamento.
Mas, de outra ótica, quando o responsável arrolado nos autos de tomada de contas especial não foi efetivamente responsável pelo débito expresso no processo de TCE que entrou em estado de diferimento, ele tem todo o interesse jurídico em que o feito saia desse estado e tenha um julgamento conclusivo que lhe declare não-devedor.
Por esse motivo, entendo plenamente válido e legítimo o comando contido no art. 199, § 3º, do RITCU, que preconiza o seguinte: estando a TCE constituída no âmbito do TCU e sendo posteriormente arquivada, o responsável poderá solicitar o desarquivamento e o julgamento do feito.
Entendo que essa solução prestigia muito mais a economia processual do que os modos alternativos sugeridos pelo então titular da Serur, que aventa a possibilidade de o interessado buscar uma declaração de inexistência da dívida na via administrativa ou mesmo na judicial, o que, a meu ver, representará muito maiores custos para o tesouro público, do que o prosseguimento do feito já iniciado, no âmbito deste Tribunal.
Ademais, para se considerar válida a argumentação do dirigente da unidade técnica no sentido de que, para haver apreciação do processo devam estar presentes todos os pressupostos processuais (no exemplo, o atingimento de um valor mínimo estabelecido como condição para julgamento) , considero que essa solução somente seria possível e viável caso a decisão a ser proferida fosse o arquivamento do feito por falta dos pressupostos de constituição e desenvolvimento válido e regular do processo (art. 212 do RITCU) , mas não por economia processual (art. 213 do RITCU) , decisão que carrega em si, como já ressaltado, a fixação de uma dívida a que fica o responsável vinculado, e que deve pagar, para que lhe seja dada quitação.
Nessas condições, considero como mais adequado ao prosseguimento deste feito, o encaminhamento decidido pela Segunda Câmara, em situação semelhante, conforme voto condutor da Ministra Ana Arraes, vazado nos seguintes termos:
'15. Verifica-se, no presente caso concreto, que decisão em processos administrativos não é ciência exata. E a motivação inicial do acórdão que arquivou estes autos por racionalidade administrativa e economia processual está sendo posta à prova, ante os desdobramentos que ainda repercutem após tal decisão.
16. Para organizar o conteúdo dos entendimentos considerados neste voto, uso da teoria da fundamentação em decisões judiciais e administrativas, onde se verifica: i) o fato - se os novos documentos apresentados em processo que teve decisão terminativa de arquivamento por racionalidade administrativa podem ser recebidos como recurso; ii) as normas aplicáveis diretamente à decisão - IN TCU 56/2007, Lei 8.443/1992 e Regimento Interno do TCU; e iii) as valorações desses dois elementos (fato e normas) , expressas nas três diferentes propostas de encaminhamentos que relatei.
17. Considerando o fato e com fundamento nas normas, ao emitir minha valoração ressalto que:
a) há sucumbência da parte em decisão que declara existir débito ao responsável;
b) acórdãos do tipo ora examinado são irrecorríveis, porque não há previsão regimental da possibilidade de interposição de recursos em face de decisões terminativas, uma vez que estas pressupõem a ausência de juízo de mérito sobre o caso concreto;
c) o contraditório e o devido processo legal são princípios constitucionais fundamentais em decisões administrativas.
18. Assim, o presente processo deve ser desarquivado, o recurso não deve ser conhecido, a documentação entregue deve ser recebida como novos elementos de defesa e este processo deve ser encaminhado ao relator a quo, para adoção das medidas pertinentes à análise de mérito, considerando os novos documentos apresentados pelo responsável.
 (...) '
57. Com base no exposto, a proposta apresentada consigna no § 2º do art. 19, a possibilidade do responsável solicitar o desarquivamento do processo para julgamento ou, ainda, de efetuar o pagamento do débito, para que lhe possa ser dada quitação.
Vale notar que houve apresentação de documentos novos pelo recorrente no processo em que a Corte proferiu o Acórdão 1098/2015-TCU-Plenário, como se considerou tal fato na decisão proferida pela Segunda Câmara citada na transcrição supra. Entendese que a apresentação de documentos novos não condiciona o desarquivamento do processo de tomada de contas especial a pedido do interessado. Não consta tal exigência no art. 199, § 3o, do Regimento Interno e a razão jurídica primeira por que cumpre desarquivar as contas diante de eventual questionamento do débito imputado ao interessado se constitui na sua sucumbência ante o não cancelamento do débito a ele imputado e na observância dos princípios constitucionais da ampla defesa e do contraditório, como sustentado pelo Ministério Público especializado no parecer trazido à peça 34 do TC Processo 026.845/2013-0. Vale dizer, também em situações em que o interessado irresignado com o não cancelamento do débito aduza alegações no sentido de que houve erro de julgamento e não apresente documentos novos cumpre desarquivar o processo, sob pena de (i) exigência de preenchimento de requisito para tanto não previsto quer na Lei 8.443/1999 quer no Regimento Interno do Tribunal e, mais importante, (ii) desrespeito aos princípios constitucionais evocados.
Dito ainda de outro modo, a observância dos princípios constitucionais da ampla defesa e do contraditório implica a obrigatoriedade do exame de alegações defensórias aduzidas por interessado que, irresignado, insurja-se contra a imputação de débito mantida por decisão no sentido do arquivamento dos autos por razões de economia processual. Entender que a possibilidade de contradizer a imputação se condicione à apresentação de documentos novos corresponde a negar o contraditório e a ampla defesa àquele que queira fazer ver erro na imputação do débito aludida pela exposição de elementos de convencimento não necessariamente consistentes em documentos novos, como é o caso das recorrentes.
Da não justificação do descumprimento do prazo para a apresentação de prestação de contas estabelecido no instrumento de repasse
À peça 112, p. 24, as recorrentes sustentam que atraso havido no lançamento do filme identificado no memorial desta instrução causou, por seu turno, atraso na "execução do objeto da avença". Tanto isso seria verdade que teria havido uma primeira "prorrogação de ofício, por conta da não liberação tempestiva dos recursos" e uma segunda "para dar a oportunidade da realização do convênio". Do atraso na execução teria decorrido "uma desmobilização da equipe antes arregimentada, além de outras dificuldades operacionais". 
Entre julho e setembro de 2013 haveriam sido realizadas apenas sete despesas no valor total de R$ 11.400,00 para o início da execução e o filme teria sido lançado em 2016 por motivos alheios à vontade das ora recorrentes.
Asseveram ainda que tiveram "muitas dificuldades para finalizar o convênio" porque "o SICONV esta[ria] fechado". Não teriam sido realizadas despesas diversas das mencionadas no parágrafo precedente, razão por que em outubro de 2016 "o SICONV [teria sido] reaberto para as [ora] Recorrentes" darem cabo das seguintes ações: (i) prestar as suas contas, o que teria sido feito de fato; (ii) devolver os recursos pecuniários então depositados em conta bancária e aplicados no mercado de capitais - no valor de R$ 167.996,89, dos quais "R$ 138.600,00 [oriundos] das fontes do recurso [e] R$ 29.396,89 de rendimentos [obtidos]". 
Análise
Não assiste razão às recorrentes.
Prorrogouse de ofício a vigência do convênio, e conseguintemente também o prazo para a apresentação da prestação de contas dos recursos, em razão do mencionado atraso na liberação dos recursos. A convenente pediu nova prorrogação e a Concedente indeferiu o pedido por feito intempestivamente. Transcrevese excerto da instrução trazida à peça 39:
10. Prorrogada a vigência do Convênio Siconv 774486 até 31/12/2014, em 6/7/2015, a convenente foi notificada, por meio da Notificação Siconv 1/2015, de que o prazo para apresentação da prestação de contas havia expirado em 31/01/2015, e a concedente determinou a entidade a prestar contas no prazo de dez dias a partir daquela comunicação, nos termos § 1º da Portaria Interministerial 507/MPOG/M/CGU, de 24/11/2011 (peça 1, p. 77) . Convém reiterar, segundo dispôs a cláusula décima terceira do ajuste, coube à convenente apresentar a prestação de contas no prazo máximo de trinta dias, contados do término da vigência do convênio, cuja vigência foi prorrogada até 31/12/2014. 
11. De acordo com o Parecer Financeiro n. 87/2015, de 11/11/2015, a convenente não apresentou a documentação financeira legalmente exigida, em que pese a entidade tenha sido regularmente notificada via Siconv a respeito da sua inclusão no Cadastro de Inadimplência, até que a prestação de contas fosse disponibilizada naquele sistema (peça 1, p. 79) . 
12. Considerando que o objeto do convênio não foi executado, em 20/11/2015 as dirigentes da convenente, Era 2000 - Educação, Reintegração e Apoio, Sras. Leila Conceição da Silva Araújo e Maria Fernanda Machado Bebiano Rodrigues foram notificadas, por meio do sistema Siconv, ante a Notificação 1/2015, a promoverem a devolução integral dos recursos repassados por meio do Convênio 774486, de acordo com o demonstrativo de débito enviado às dirigentes da entidade Era 2000 - Educação, Reintegração e Apoio, atualizado até o fim do mês de novembro/2015 (peça 1, p. 95) . 
13. Em 30/12/2015, por meio da Notificação 2/2015, o concedente informou à convenente que a situação "inadimplente" fora revertida e o sistema Siconv disponibilizado para a apresentação da prestação de contas final, mediante o recolhimento de 100% dos recursos repassados pela concedente, no montante de R$ 150.000,00, devidamente atualizados e acrescidos de juros de mora, nos termos do § 1º do art. 72 da Portaria Interministerial 507/MPOG/M/CGU, de 24/11/2011 (peça 30, p. 1) . 
14. Importa ressaltar, ante a Notificação 2/2015, o concedente advertiu a entidade que deveriam ser recolhidos os valores disponíveis na conta específica do convênio, além dos valores das despesas efetuadas pela entidade, até o montante constante da memória de cálculo anexa à notificação 2/2015 (peça 31) . 
15. Em 26/10/2016, o coordenador do Convênio Siconv 774486/2012 emitiu Parecer favorável pelo estorno de inadimplência, uma vez que convenente declarou intenção de restituir o valor não utilizado, em cumprimento à citação promovida por meio do Ofício 2488/2016-TCU/SECEX-RJ (peça 29) .
16. Ante a omissão no dever de prestar contas Convênio 088/2012-SPM/PR (Siconv 774486) , na instrução anterior foi proposta a citação das Sras. Maria Fernanda Machado Bebiano, Leila Conceição da Silva Araújo, e da entidade Era 2000 - Educação Reintegração e Apoio da entidade, em solidariedade, medida preliminar que contou com a anuência do titular desta unidade técnica, com respaldo na delegação de competência constante do art. 1º, inciso III, da Portaria-SECEX-RJ n. 1/2016 (peças 4 e 5) . [grifouse]
 Transcrevese excerto da instrução trazida à peça 89:
4. A vigência inicial foi estabelecida para o período de 19/11/2012 até 19/11/2013, consoante Cláusula Sétima do termo de convênio (peça 1 p. 51 e 54) . Considerando o atraso da liberação da primeira parcela dos recursos, a vigência foi prorrogada ex-Officio por mais 134 (centro e trinta e quatro) dias, estendendo sua validade até 2/4/2014, mantendo-se os trinta dias para prestação de contas após o término de sua vigência (2/5/2014) e demais cláusulas originárias (peça 1, p. 70-71) . 
5. A convenente, no curso da relação convenial, solicitou mais uma prorrogação da vigência do convênio. Contudo, devido à intempestividade do pedido, o respectivo termo aditivo não foi celebrado, de forma que se manteve a data de término da validade do ajuste em 02/04/2014. Dessa forma, o convenente teria até 02/05/2014 para prestar contas do convênio em apreço (peça 1, p. 76) . 6. 6. Transcorrido o prazo sem que fosse apresentada documentação comprobatória da boa e regular aplicação dos recursos, mesmo após as notificações enviadas aos responsáveis (peça 1, p. 101) , foi instaura a presente tomada de contas especial (peça 1, p. 97-103) . 
[ omissis ]
25.1 Em 15/4/2014, a Era 2000-Educação, Reintegração e Apoio foi notificada por meio do sistema Siconv, para inserir todos os atos e procedimentos referentes ao convênio no sistema e para apresentar a prestação de contas do convênio, cujo prazo final para apresenta-la esgotou-se em 2/5/2014, sob pena de inscrição no CADIN, por omissão no dever de prestar contas, e instauração de Tomada de Contas Especial (peça 1, p. 75) . 
25.2. Em resposta inserida no Siconv em 16/4/2014, a Sra. Maria Fernanda Machado Bebiano limitou-se a informar que estava aguardando atendimento do pleito para nova prorrogação do prazo do convênio e a celebração do aditivo (peça 1, p. 76) . 
25.3. Em 17/4/2014, o notificador informou, via Siconv, que a citada solicitação de prorrogação de prazo deveria ser feita por escrito e protocolada trinta dias antes do término da vigência do acordo (2/4/2014) , consoante o disposto na Cláusula Oitava do termo de convênio, e que, expirado o prazo da vigência do convênio, não seria possível prorrogar a execução do convênio. Na oportunidade, reiterou quanto à necessidade de apresentar a prestação de contas e que o não cumprimento desse dever ensejaria instauração de TCE, por omissão no dever de prestar contas, dentre outras medidas (peça 1, p. 76) . 
25.4. Não havendo manifestação da concedente, nova notificação foi inserida no Siconv, em 16/7/2015, para que fosse regularizada a pendência, no prazo de dez dias, e, mais uma vez, foi informada das consequências da não apresentação da prestação de contas (peça 1, p. 77) . 
25.5. A Sra. Maria Fernanda Machado Bebiano Rodrigues respondeu, em 17/10/2015, repisando seu pleito de prorrogação do prazo e que ainda aguardava o julgamento por parte da área técnica da SPM/PR, considerando que foram gastos menos de 10% dos recursos, ao mesmo passo que solicitou prazo até 31/10/2015 para apresentar prestação de contas (peça 1, p. 78) . Conforme já comentado acima, o convenente já havia negado o pedido para prorrogação da vigência do convênio em 17/4/2014 (mais de um ano antes) . 
25.6. Mais uma vez, a con[venente] permaneceu inerte e, em 11/11/2015, foi emitido Parecer Financeiro 087/2015 recomendando a adoção das providencias necessárias a instauração da tomada de contas especial, haja vista a ausência da apresentação da prestação de contas. O ordenador de despesas concordou com a proposta (peça 1, p. 79-80) . [grifouse]
As recorrentes não produzem prova de justa causa para o fato de não haverem formulado o pedido de prorrogação descrito no parágrafo precedente por escrito e de não o haverem feito trinta dias antes do término da vigência do acordo (2/4/2014) , consoante o disposto na Cláusula Oitava do termo de convênio e orientação expressa recebida nesse sentido mediante notificação. Tampouco anexaram aos instrumentos de recurso (peças 112 e 113) elementos de convencimento no sentido de que houve justa causa para tanto.
Com isso, induvidosamente em 2/5/2014 expirouse o prazo final para apresentação da prestação de contas do convênio sem que as ora recorrentes a tenham feito, de sorte que teve lugar a conduta consistente na omissão no dever de prestar contas, suporte fático da decisão objurgada.
Na qualidade de beneficiária de recursos federais repassados mediante convênio, diante de eventuais dificuldades da execução do objeto deste, é ônus da entidade convenente e dos integrantes de seus quadros incumbidos de realizar as respectivas despesas de fazer eventuais pedidos de prorrogação dos prazos estabelecidos no termo do ajuste de modo tempestivo e com antecedência que possibilite à Concedente analisar as causas da solicitação para deliberar sobre o deferimento ou não do pedido - no caso concreto, trinta dias antes do término da vigência do convênio, como visto no parágrafo anterior. Agir de modo diverso constitui grave descumprimento do dever estabelecido de bem administrar recursos públicos estatuído no art. 70, parágrafo único, da Constituição da República e informado pelos princípios da Administração Pública enumerados no art. 37 também da Carta Política, dentre os quais o da eficiência.
Da atribuição do Tribunal de decidir com autonomia e independência
À peça 112, p. 24, as recorrentes fazem as seguintes asserções: (i) constou na instrução trazida à peça 39 (instrução) , p. 5, que "não foi possível caracterizar a má-fé das responsáveis"; (ii) o Diretor da DiEDU/Secex-RJ, como registrado no documento trazido à peça 40, verificou que o SICONV teria sido reaberto para a realização da prestação de contas, o que teria sido feito, e sugeriu "o arquivamento dos autos em face das ora Recorrentes, já que teria sido instaurada a Tomada de Contas antes mesmo de se esgotar os devidos procedimentos administrativos"; (iii) Ministério Público de Contas concordou com tal proposta de arquivamento mediante o documento trazido à peça 42.
Análise
As recorrentes carecem de razão.
O Tribunal possui atribuição constitucional para realizar de forma autônoma e independente a apreciação da regularidade das contas dos gestores de bens e direitos da União. Daí que não o vinculam manifestações do Controle Interno nos órgãos jurisdicionados de suas próprias Secretarias ou do Ministério Público especializado. De acordo com suas atribuições constitucionais, o Tribunal não está obrigado a seguir eventual entendimento de outros órgãos da Administração Pública. Pode concluir de forma diferente, desde que fundamentada. Nesse sentido a jurisprudência pacífica do Tribunal, como se depreende da leitura dos Acórdão 6839/2017-TCU-Primeira Câmara e 2.983/2016 - 1ª Câmara, relator o ministro Bruno Dantas, 1.393/2016 - Plenário e 879/2016-TCU - 1ª Câmara, relator o ministro Benjamin Zymler
Quanto ao alegado "fechamento" do Siconv, por força de cláusula convenial, como visto no item 22 desta instrução, cumpria à entidade protocolizar tempestivamente eventual pedido de prorrogação do prazo formulado por escrito.
Da desnecessidade da fundamentação de imputação de débito e de aplicação de multa em ocorrência de conduta de má-fé ou dolosa
À peça 112, p. 34 , as  recorrentes asserem que não teria havido conduta de má-fé ou dolosa porque o objeto do convênio seria "acessório a um outro evento - lançamento do filme" e, diante disso e do fato que o filme não "v[eio] à luz", não haveria dúvida de que foi "impossível a realização do objeto do convênio e de seus objetivos". 
Análise
As recorrentes carecem de razão.
Por força de preceito constitucional, acertadamente adota o Tribunal a tese da responsabilidade subjetiva do agente público. Noutras palavras, reputa que não se admite a responsabilidade objetiva em processos de persecução de controle administrativo no concernente às consequências de natureza tanto ressarcitória como sancionatória.  
Restou assentado no Acórdão 1830/2006-TCU-Plenário, relator o Ministro Benjamin Zymler, que é defeso à Corte invocar responsabilidade objetiva do agente público pela prática de atos administrativos. Ali se entendeu que 
a competência do TCU, na inexecução contratual de que decorra dano ao erário federal, é fixada pela existência de conduta dolosa ou culposa de agente público, sem o que a lesão suportada pelos cofres públicos deverá ser sanada por meio da competente ação judicial, fora do âmbito de atuação do TCU.
Quanto às consequências de natureza punitiva, vale reproduzir o seguinte trecho da fundamentação do Acórdão 2006/2006-TCU-Plenário, relator o Ministro Benjamin Zymler: 
Não se cogita, atualmente, da possibilidade de apenação por esta Corte, sem que se vislumbre a existência de culpa do responsável. A responsabilidade dos agentes que gerem recursos públicos apurada pelo TCU é subjetiva. 
Quanto aos gestores públicos, devem estar presentes os seguintes elementos, para que se possa apená-los: 
a) ação comissiva ou omissiva e antijurídica;
b) existência de dano ou infração a norma legal, regulamentar ou contratual (irregularidade) ; 
c) nexo de causalidade entre a ação e a ilicitude verificada; e 
d) dolo ou culpa (negligência, imprudência ou imperícia) do agente. 
Daí que é mandatória a demonstração dos seguintes requisitos para a imputação quer de débito quer de penalidade a agente público, entre os quais não se inclui a verificação de conduta de má-fé: ato ilícito (comissivo ou omissivo) ; dano efetivo (ato concreto) ; culpa lato sensu (negligência, imperícia, imprudência ou dolo) ; nexo de causalidade entre a ocorrência e conduta do agente; capacidade de o agente, com base no parâmetro de um homem médio, identificar a ilicitude do fato.
Isso se deu no caso concreto, como se verá a seguir.
Por força do disposto no art. 70, parágrafo único, da Lei Maior, a não comprovação do bom e regular emprego de recursos públicos por parte de quem os tenha administrado faz prova presuntiva da imputação à ora recorrente da causação do prejuízo ao erário constatado. Colhe-se da lição de Plácido e Silva em sua obra Vocabulário Jurídico (28a ed. Rio de Janeiro: Forense, 2010, p. 1124) :
PROVA PRESUNTIVA. É a que se firma numa determinação legal, que se constitui em prova por determinação legal.
E, neste caso, salvo para tornar desfeita ou para a anular, o que cabe à parte contrária, quando se trata de presunção relativa, a menção da presunção legal dispensa o encargo da prova, desde que ela própria a produz.
A conduta consistente em administrar recursos públicos e não comprovar o seu bom e regular uso preenche os requisitos mencionados para a imputação de débito ou de penalidade a agente público e constitui o elemento subjetivo do fato jurídico fundador da fundamentação da aplicação de sanção. 
Noutras palavras, a prova presuntiva firmada no art. 70, parágrafo único, da Carta Política se funda na ponderação do elemento subjetivo da conduta reprovável nela descrita consistente no descumprimento do dever de fazer algo, a saber: comprovar a boa e regular aplicação dos recursos públicos administrados.  
No caso concreto, a situação fática se subsume à hipótese de descumprimento do preceito constitucional citado.
EXAME DA INCIDÊNCIA DE INSTITUTOS JURÍDICOS RELATIVOS AO DECURSO DO TEMPO
Da não ocorrência de prescrições das pretensões do EstadoPersecutor ao ressarcimento do erário e da punição pecuniária e da não ocorrência de preclusão temporal para o Estado-Juiz de contas e de fiscalização de atos e contratos
Dado o julgamento do Supremo Tribunal Federal no RE 636.886, importa analisar não só alegação recursal, mas também, de ofício, a eventual ocorrência (i) das perdas de poder processual previstas na Lei 9.873/1999 e (ii) da prescrição sob o regime cível das pretensões do EstadoPersecutor ao ressarcimento do erário e da punição pecuniária da ora recorrente.
i)	Premissas adotadas
Adotarseão as premissas a seguir enumeradas sobre o tema desenvolvidas no âmbito da Serur no amadurecimento dos entendimentos exarados à peça 164, continente de estudo e pronunciamentos anteriores da Secretaria a respeito da matéria: 
a)   ao julgar o RE 636.886, o STF deu nova interpretação ao art. 37, § 5º, da Constituição da República. Fixou a tese de que "é prescritível a pretensão de ressarcimento ao erário fundada em decisão de Tribunal de Contas";
b)   cumpre adotar o mesmo regime prescricional para o exame das prescrições das pretensões à aplicação de sanção punitiva e ao ressarcimento do erário no procedimento de controle administrativo, dado o seu objetivo comum de estabelecer para o Estado prazo para agir: caracterizar o ilícito, identificar seu autor, dimensionar as consequências da conduta e impor as consequências legais;
c)  até que sobrevenha norma específica, cumpre adotar no exame da ocorrência da prescrição mencionada o regime prescricional estatuído na Lei 9.873, de 23/11/1999, na linha dos recentes pronunciamentos do STF a respeito, sem deixar de empreender também o exame da prescrição segundo o prazo decenal previsto no Código Civil brasileiro;
d) ante a necessária aplicação ao caso concreto do entendimento fundador da decisão vinculante aludida no sentido de que se aplica a Lei 9.873/1999 ao procedimento de controle administrativo, cumpre examinar também a eventual subsunção da situação fática à hipótese de perda de poder processual pelo Poder Público prevista no art. 1o, § 1o, do citado diploma legal.
ii)	Análise da eventual ocorrência da prescrição objeto do art. 1o, caput, da Lei 9.873/1999
Passa-se ao exame da eventual ocorrência da prescrição objeto do art. 1o, caput, da Lei 9.873/1999 relativamente a todos os recorrentes. 
ii.a) 	Do prazo
A Lei 9.873/1999 estabelece um prazo geral de cinco anos, na cabeça seu art. 1°, e um especial, previsto no § 2° do mesmo artigo, a seguir reproduzido: "quando o fato objeto da ação punitiva da Administração também constituir crime, a prescrição reger-se-á pelo prazo previsto na lei penal".
ii.b)	Do termo inicial da contagem do prazo
Quanto ao termo inicial, a referida lei prevê o tratamento a ser dado a situações de ilícitos permanentes ou continuados.
Seu art. 1°, parte final, traz previsão expressa a respeito do início do prazo em se tratando de infração consistente em prática de ato merecedor de sanção punitiva. Nesta hipótese, a prescrição começa a correr a partir da prática do ato. 
Em se tratando, diversamente, de infração de caráter permanente ou continuado, a prescrição começa a correr não da data de cada fato, e sim "do dia em que tiver cessado" a permanência ou a continuidade ¿ como na reiteração de pagamentos irregulares, por vícios em sucessivas medições de uma mesma obra.
Nesse regime, como se infere do enfatizado pelo STF no voto do ministro Roberto Barroso, no MS 32.201, assim como no voto do ministro Gilmar Mendes, no RE 636.886, a contagem do prazo de prescrição no caso de convênios e instrumentos congêneres só começa a correr, (i) se prestadas as contas tempestivamente, na data em que tal se deu, (ii) se prestadas as contas intempestivamente, na data em que teve lugar a primeira medida inequivocamente persecutória administrativa de apuração dos fatos ou na em que teve lugar a prestação extemporânea, o que ocorrer primeiro, (iii) se  não prestadas as contas por omissão no dever de fazê-lo, na data em que teve lugar a primeira medida persecutória mencionada. 
Tratandose, por fim, de recursos obtidos mediante transferência fundo a fundo, aplica-se, o infratranscrito entendimento do Tribunal formulado no Acórdão 11930/2020-TCU-Segunda Câmara, relator o Ministro Marcos Bemquerer:
Nos casos de não comprovação da regular aplicação de recurso federal repassado mediante termos de parceria ou instrumentos similares, tal qual a transferência fundo a fundo, a data limite para entrega da prestação de contas final ou a data da efetiva entrega antecipada assinala o marco inicial da contagem do prazo de prescrição da pretensão punitiva do TCU [...]
ii.c)	Das causas de interrupção da contagem do prazo
No regime da Lei 9.873/1999, a contagem do prazo relativo à prescrição prevista no caput do seu art. 1º se interrompe sempre que concretizada qualquer das hipóteses estabelecidas nos incisos do seu art. 2o, a saber: pela notificação ou citação do indiciado ou acusado, inclusive por meio de edital (inciso I) ;  por qualquer ato inequívoco, que importe apuração do fato (inciso II) ; pela decisão condenatória recorrível (inciso III) ; por qualquer ato inequívoco que importe em manifestação expressa de tentativa de solução conciliatória no âmbito interno da administração pública federal (inciso IV) . 
Como se vê, a lei contempla uma variedade de causas e há autonomia entre elas. A própria determinação do TCU para que se realize auditoria para averiguar determinado fato interrompe a prescrição, como destacado no julgamento do MS 32.201.
Entende-se por atos inequívocos de apuração  (i) a investigação de irregularidades realizada pela autoridade administrativa no exercício do seu poder persecutor, ainda que de forma indireta (p. ex., por meio de verificação remota de dados regularmente enviados pelo administrado) , (ii) a remessa de correspondências ao imputado pedindo esclarecimentos sobre fatos - desde que comprovadamente recebidas, independentemente de resposta - e (iii)  as correspondências dirigidas a terceiros e por eles recebidas com vistas a confirmar a existência ou a natureza de fatos supostamente irregulares praticados por outrem.
De outro lado, reputa-se que não são atos inequívocos de apuração, exatamente por não envolveram investigação alguma de fatos: (i) os atos de impulso processual, como a circulação dos autos pelas diversas áreas técnicas da Administração envolvidas no procedimento, ainda que sejam emitidas manifestações ou despachos; (ii) os pareceres, meros atos opinativos que analisam fatos e sugerem providências; (iii) a eventual abertura de procedimento administrativo punitivo, pois que nesta hipótese se sabe, quando mesmo por indícios, qual é o fato ilícito praticado e quem é o responsável pela sua prática (isto é, o ato de apuração é antecedente necessário do ato de abertura do processo administrativo) . 
Nessa linha de raciocínio, não se devem confundir atos inequívocos de apuração com atos integrantes da cadeia de produção da decisão final, de sorte que haverá atos não interruptivos do prazo prescricional quinquenal e interruptivos do prazo trienal conducente à caracterização da prescrição por paralisação do processo administrativo.
ii.d)	Aplicação do entendimento ao caso concreto 
A conduta reprovável discutida no processo não se constitui em crime consoante decisão judicial transitada em julgado. Por isso, aplicase o prazo prescricional de cinco anos previsto no art. 1º da Lei 9.873/1999.
O Tribunal responsabilizou as ora recorrentes pela conduta consistente na omissão no dever de prestar contas de recursos repassados mediante convênio. O termo inicial, portanto, se constitui a data em que teve lugar a primeira medida persecutória de controle administrativo, o que se deu com a notificação da convenente acerca da não apresentação da prestação de contas feita pela SPM/PR em 15/4/2014 (peça 1, p. 7576) .
Da cronologia trazida em apêndice a esta instrução, continente somente de fatos bastantes para fundar o exame da eventual incidência do instituto no caso concreto, depreendese que interregnos inferiores a cinco anos mediaram entre os fatos administrativos iniciador e interruptivo da contagem do prazo prescricional ali assinalados e entre este último e decisão objurgada. 
Desse modo, não teve lugar a prescrição prevista no caput do art. 1o da Lei 9.873/1999.
iii)	Análise da eventual ocorrência da preclusão temporal objeto do art. 1o, § 1o, da Lei 9.873/1999
A relação jurídica processual judicial se estabelece na chamada relação trilateral ou tripartite, na qual são sujeitos o Estado-Juiz, o autor e o réu, sendo imparcial o Estado e parciais - por isso denominados de "partes" - o autor e o réu. No procedimento administrativo, diversamente, há uma relação jurídica em que o interessado figura no polo passivo e o Poder Público figura tanto na qualidade de sujeito parcial integrante do polo ativo, na condição de EstadoPersecutor promotor das medidas apuratórias dos fatos, como na de sujeito imparcial julgador, na qualidade de Estado-Juiz no processo administrativo, impulsionador dos atos ordinatórios, instrutórios e decisórios. Vejase a esse respeito o ensinamento de Alexandre de Moraes, bem a propósito Ministro do Supremo Tribunal de Federal relator do RE 636.886, em sua obra Direito Constitucional (15a ed., São Paulo: Atlas, 2004, p. 124) :
O devido processo legal configura dupla proteção ao indivíduo, atuando tanto no âmbito material de proteção ao direito de liberdade, quanto no âmbito formal, ao assegurar-lhe paridade total de condições com o Estado-persecutor e plenitude de defesa (direito à defesa técnica, à publicidade do processo, à citação, de produção ampla de provas, de ser processado e julgado pelo juiz competente, aos recursos, à decisão imutável, à revisão criminal) . [grifouse]
Na redação do art. 1o, § 1o, da Lei 9.873/1999, o sintagma "pendente de julgamento ou despacho" é antecedido de vírgula, do que se infere que se constitui em expressão de valor explicativo - e não restritivo   - do sentido semântico do adjetivo "paralisado". Por isso, há que ter por processo paralisado, para os efeitos desta norma, aquele em que, por praticado ato pendente por quem figure no polo ativo da relação processual constituída - ou por expirado o prazo para tanto - não há mais empecilho à prática de atos pela autoridade administrativa incumbida de praticar atos consistentes em despacho ordinatório ou instrutório ou em julgamento.
O instituto ali previsto não consiste em prescrição, vale dizer, em encobrimento da eficácia da pretensão do EstadoPersecutor ou do EstadoExequente a figurar no polo ativo da relação jurídica; a conduzirse, portanto, de modo parcial. Daí que a sua denominação de "prescrição" se constituiu numa atecnia legislativa.  
Diferentemente do que se pode pensar, não se trata de prescrição intercorrente. O que faz adjetivável de intercorrente determinada espécie do gênero prescrição é a sua ocorrência não antes de iniciado o processo, ou extraprocessualmente, mas sim quando o integrante do polo ativo da relação jurídica injustificadamente deixa de dar curso ao processo em curso - vale dizer, depois de constituída a relação processual - mediante a prática dos atos que lhe cabe, deixando-o paralisado sem justa causa pelo prazo da prescrição. Vale-se do escólio de Carlos Roberto Gonçalves (in Direito Civil Brasileiro, volume 1: parte geral. 12a ed. São Paulo: Saraiva, 2014., p. 514) : "Configura-se a prescrição intercorrente quando o autor de processo já iniciado permanece inerte, de forma continuada e ininterrupta, durante lapso temporal suficiente para a perda da pretensão" [grifouse].
Pode ela ter lugar tanto em processo cognitivo como em processo executório. Conquanto tanto no Código Processual Civil como no Código Processual Penal brasileiros só conste menção à prescrição intercorrente na execução de decisões, na Doutrina o instituto também é previsto no processo cognitivo. Ela tem lugar em processo cognitivo quando há encobrimento da eficácia de pretensão do autor; no executório, há encobrimento da eficácia de pretensão do exequente. Tratandose de procedimento de controle administrativo, em qualquer das suas fases, desde inquisitória à decisória, eventualmente prescreve uma ou mais das pretensões do EstadoPersecutor à condenação a ressarcir o erário e a aplicar sanção punitiva. Tratandose, diversamente, do processo executório desse decorrente com base no título executivo extrajudicial em que consiste a decisão do Tribunal de Contas da União, eventualmente prescreve a pretensão do Estado-Exequente à execução da dívida.
A inércia de que trata o art. 1o, § 1o, da Lei 9.873/1999 não é do integrante de polo ativo da relação jurídica, consistente no EstadoPersecutor, causadora da perda do direito de exercer a sua pretensão, mas antes de inércia do integrante da relação jurídica na condição de autoridade administrativa que pessoaliza o Estado-Juiz em processo administrativo, incumbida de praticar atos de impulsionamento do processo (ordinatórios, instrutórios ou decisórios) depois de iniciado este com a citação válida do integrante do polo passivo da dita relação. 
Trata-se, na verdade, do instituto da preclusão temporal para o juiz.
Fredie Didier Jr., em seu Curso de Direito Processual Civil (19a ed. Salvador: JusPodivm, 2017, p. 474) , leciona: "A preclusão é definida como perda de uma situação jurídica ativa processual: seja a perda de poder processual das partes, seja a perda de um poder do juiz".
O festejado processualista cuida na mesma obra de fazer distinção entre os institutos da preclusão temporal e da prescrição: "Cabe, ainda, diferenciar preclusão temporal, prescrição e decadência. Isso porque confusões podem ser feitas entre tais institutos pelo fato de todos eles relacionaramse à ideia de tempo e de inércia" (ibid., p. 484) .  E assim conceitua prescrição: "a prescrição é o encobrimento (ou extinção, na letra do art. 189 do Código Civil) da eficácia de determinada pretensão (ibid., p. 485) " [grifouse].
O preclaro doutrinador ali também discorre sobre a preclusão temporal para o juiz (Op. Cit., p. 485486) :
Enquanto a prescrição se relaciona aos direitos a uma prestação, a preclusão temporal refere-se, tão-somente, a faculdades/poderes de natureza processual.
Demais disso, prescrição e decadência são institutos de direito material, enquanto preclusão é instituto de direito processual. A prescrição e a decadência ocorrem extraprocessualmente - malgrado sejam ambas reconhecidas, no mais das vezes, dentro de um processo -, e suas finalidades projetam-se também fora do processo: visam à paz e à harmonia sociais, bem como a segurança das relações jurídicas. Já a preclusão temporal ocorre, sempre e necessariamente, durante o desenrolar do processo, e sua finalidade precípua restringe-se, igualmente, ao âmbito processual; visa, sobretudo, ao impulso do desenvolvimento, de forma segura e ordenada, para que se chegue ao ato final (prestação da jurisdição) .
6. PRECLUSÃO PARA O JUIZ
A doutrina e a jurisprudência têm por sinônimas as designações preclusão judicial ou preclusão pro judicato, que nada mais seriam que a perda de um poder do juiz. Rigorosamente, porém, a melhor designação é preclusão para o juiz ou preclusão judicial. Preclusão pro iudicato significa julgamento implícito. Como afirma José Maria Tesheiner: "Preclusão pro judicato não significa preclusão para o juiz. Em latim, judicato significa julgado; juiz é iudex (nominativo) ou iudicem (acusativo) . Preclusão pro judicato significa "preclusão como se tivesse sido julgado". Se houve decisão, e ocorreu preclusão, não há "preclusão pro judicato", porque esta supõe ausência de decisão. (...) Admitindo-se que haja preclusão para o juiz, diga-se, em bom português: "preclusão para o juiz"; não, preclusão "pro judicato", em mau latim"
Já vimos, ao classificarmos as preclusões, que subsistem, indiscutivelmente, em nosso sistema, preclusões judiciais lógicas e consumativas. Não se cogita, doutrinariamente, preclusão judicial temporal, já que os prazos para o juiz são impróprios. Essa lição doutrinária precisa ser revista. Não somente pelo fato de que os prazos para o juiz não podem ser anódinos, mas também pela existência de enunciados normativos expressos, como a hipótese de julgamento implícito prevista no Regimento Interno do STF, para o caso de o ministro do STF silenciar, após o prazo de vinte dias, sobre a existência de repercussão geral do recurso extraordinário (art. 324, § 2-, RISTF37; aqui, haveria uma verdadeira preclusão pro iudicato) . [grifouse]
Teve lugar a confusão citada pelo processualista entre os dois institutos na elaboração da redação do art. 1o, § 1o, da Lei 9.873/1999. 
Mediante o dispositivo ora analisado se estatuiu, na verdade, o instituto da preclusão temporal para o EstadoJuiz em processo administrativo aplicar punições por inércia em que tenha quedado a autoridade administrativa competente para a prática dos atos ordinatórios, instrutórios e decisórios cabíveis. Noutras palavras, a paralisação do processo prevista no art. 1o, § 1o, da Lei 9.873/1999 se concretiza com a inércia do Poder Público no dever de impulsioná-lo mediante a prática de atos consistentes em "julgamento ou despacho".  Nada tem que ver, portanto, com o instituto da prescrição no procedimento administrativo: encobrimento do poder processual do EstadoPersecutor ou, conforme o caso, do EstadoExequente.
Vale observar que no julgamento originador da mencionada decisão vinculante do STF, somente o Ministro Gilmar Dantas se manifestou sobre o intuito da prescrição intercorrente e ao fazê-lo, no item 5 de seu voto, intitulado "[p]rescrição intercorrente", não mencionou art. 1o, § 1o, da Lei 9.873/1999, mas antes dispositivos do processo judicial cível de execução de dívida constituída pelo título executivo extrajudicial em que consistiu a decisão do Tribunal de Contas do União (o Ministro transcreveu integralmente o art. 1o daquele estatuto legal, mas ao tratar do item 4 de seu voto, intitulado "[p]razo prescricional aplicável", e sem se debruçar sobre o § 1o) . Ali se examinou, portanto, a eventual ocorrência inércia do EstadoExequente integrante do polo ativo no processo judicial de execução de crédito. Quer dizer, não se tratou do instituto da preclusão temporal havida em procedimento cognitivo de controle administrativo por inércia do Estado-Juiz de contas ou de fiscalização de atos e contratos na desincumbência do seu dever de praticar os atos processuais integrantes da cadeia de produção da decisão final. 
Porque de interesse para esta análise mais adiante, fazse uma breve distinção das fases do procedimento ordinário cível brasileiro, cujas normas processuais se aplicam subsidiariamente ao de controle administrativo (Súmula 106 do Tribunal) .
À luz do Código de Processo Civil de 1973, Cândido Dinamarco (in Instituições de direito processual civil. 6. ed. v. II. São Paulo: Malheiros, 2002, p. 346) leciona que 
a estrutura do procedimento ordinário brasileiro costuma ser escandida pela doutrina mediante a indicação de quatro fases mais ou menos definidas, a saber: a) a postulatória, na qual se situam três dos cinco elementos estruturais dos procedimentos cognitivos (demanda, citação e resposta) ; b) a ordinatória, que culmina com o saneamento do processo na audiência preliminar; c) a instrutória, onde, como o nome diz, procede-se à instrução da causa; d) a decisória, em que tem lugar a sentença de mérito. 
A fase postulatória é "aquela em que se formulam demandas, fazem-se as citações e tem o réu a oportunidade para oferecer sua defesa. É a fase inicial do procedimento, ou introdutória" (ibid., p. 348) .
A fase ordinatória, como o nome diz, 
é o segmento do procedimento ordinário em que se põe ordem no processo. Na concepção brasileira do procedimento ordinário, logo que termina a fase postulatória o juiz toma decisões e determina providências destinadas a eliminar efeitos e a dar impulso ao procedimento, para que ele possa receber a instrução mediante a prova e depois chegar à sentença de mérito. Esse conjunto de atividades chama-se saneamento do processo e sanear significa: sanar, curar, purificar. O juiz saneia o processo (a) oferecendo oportunidades para que as partes exerçam plenamente o contraditório, (b) impondo exigências destinadas a eliminar irregularidades e (c) organizando as atividades probatórias a serem desenvolvidas na fase subsequente (instrutória) . Os atos ordinatórios constituem exercício do poder jurisdicional e o juiz tem o poder-dever de realizá-lo a requerimento de uma das partes ou mesmo exofficio porque é seu dever fazer constantemente o controle da presença dos pressupostos sem os quais o julgamento do mérito não é admissível. (ibid., p. 548) . [grifouse]
Dada a sua natureza persecutória, a sua fase inicial ou introdutória não é de jaez postulatório, mas antes inquisitório: nela se apuram os fatos, se responsabiliza pelas pretensas irregularidades detectadas quem supostamente as tenha praticado e se fazem as citações para oferecer aos responsáveis a oportunidade de contradizer as imputações mediante a apresentação de suas alegações de defesa.
Dáse a incidência do instituto ora examinado na hipótese de que mais de três anos medeiem entre quaisquer dos seguintes momentos processuais: (i) aquele em que, terminada a fase inicial do procedimento e iniciada a relação processual quer com a resposta do responsável quer com a caracterização da sua revelia, fazse exigível prática de atos processuais pela autoridade administrativa, revestida da qualidade de impulsionadora e julgadora; (ii)  aqueles em que, na fase ordinatória do procedimento, tomamse decisões e se determinam providências destinadas a eliminar efeitos e a dar impulso ao procedimento, mediante despachos ou decisões interlocutórias; (iii) aqueles em que, na fase instrutória, também mediante despachos ou decisões interlocutórias, saneiase o processo; e (iv) aqueles em que, na fase decisória, proferemse julgamentos.
iii.a)	Do prazo
O art. 1o, § 1o, da Lei 9.873/1999 estabelece que é de três anos o prazo relativo ao instituto específico da preclusão temporal para o Poder Público aplicar sanção na condição de EstadoJuiz em procedimento administrativo.
iii.b)	Do termo inicial da contagem do prazo
À míngua de estabelecimento na Lei 9.873/1999 do termo inicial da contagem do prazo previsto no seu art. 1o, 1o, é mister buscar subsídios no direito processual civil para formular entendimento acerca de questão arrimado nas conceituações empreendidas naquele campo do sistema jurídico brasileiro.
Some-se à distinção das fases do procedimento de controle administrativo o conceito de citação insculpido no art. 238 do Código de Processo Civil brasileiro: "Citação é o ato pelo qual são convocados o réu, o executado ou o interessado para integrar a relação processual". Como entende o Superior Tribunal de Justiça no REsp 756/RO, "nula a citação, não se constitui a relação processual". 
Daí que no procedimento de controle administrativo só há "processo" em curso desde o início da sua fase ordinatória em diante. Na sua fase inicial ou introdutória, de natureza inquisitória, não há relação processual constituída; tampouco, portanto, "processo" no sentido jurídico estrito da palavra.  
Importa notar que descabe falar em paralisação no período em que transcorre o prazo para manifestação do responsável. Enquanto este não se manifestar, ou não se caracterizar a sua revelia com a expiração do prazo para tanto, inexiste inércia do Poder Público, visto que a prática de atos consistentes em despachos ordinatórios ou instrutórios ou em julgamento sem o exame da manifestação do particular implicaria nulidade por violação das garantias constitucionais do contraditório e ampla defesa.
Nessa linha de raciocínio, por disposição expressa da Lei n° 9.873/1999, a contagem do prazo trienal previsto em seu art. 1o, 1o, tem início no momento a partir do qual passa a ser exigível a emissão pela Administração de despachos, quer ordinatórios quer instrutórios, ou julgamento. Por isso, a contagem do prazo se inicia na primeira data em que houver expediente posterior àquela em que se dá a apresentação pelo responsável de suas alegações defensórias ou a expiração do prazo a ele concedido para tanto, o que tiver lugar antes. 
iii.c)	Das causas de interrupção da contagem do prazo
A interrupção da contagem do prazo da prescrição processual prevista no último dispositivo legal citado se dá com a prática por autoridade administrativa de ato processual de qualquer jaez integrante da cadeia de produção da decisão final - quer dizer, ordinatório, instrutório ou decisório - ali simplesmente denominado de "julgamento ou despacho". Vale notar, portanto, que cumpre distinguir tal hipótese das previstas no art. 2º da Lei 9.873/1999 para a interrupção da prescrição punitiva por inércia do Estado-Persecutor.
iii.d)	Aplicação do entendimento ao caso concreto
Passase à aplicação do entendimento ao caso concreto. 
Relativamente à empresa Era 2000 - Educação Reintegração e Apoio, considerando o exposto no item 23 da instrução acostada à peça 39, o termo final da contagem do prazo para a resposta à citação se constituiu em 4/10/2016, ante o recebimento do instrumento citatório (peça 19) em 19/9/2016 (peça 22) .  A convenente não apresentou alegações de defesa, como registrado na instrução trazida à peça 27. Logo, o termo inicial da contagem do prazo respectivo consiste em 5/10/2016, primeiro dia em que houve expediente posterior a 4/10/2016.
Relativamente à responsável Maria Fernanda Machado Bebiano Rodrigues, o termo final da contagem do prazo para a resposta à citação se constituiu em 13/10/2016, ante o recebimento do instrumento citatório (peça 23) em 27/9/2016 (peça 26) .  A responsável não apresentou alegações de defesa, como registrado na instrução trazida à peça 27. Logo, o termo inicial da contagem do prazo respectivo consiste em 14/10/2016, primeiro dia em que houve expediente posterior a 13/10/2016.
Relativamente à responsável Leila Conceição da Silva Araújo, o termo final da contagem do prazo para a resposta à citação do responsável se constituiu em 19/9/2016, ante o recebimento do instrumento citatório (peça 11) em 2/9/2016 (peças 11 e 17) .  A responsável pediu prorrogação do prazo de resposta mediante o instrumento trazido à peça 21 e não consta dos autos ato de deferimento do pedido. Apresentou alegações de defesa em 18/10/2016 (peça 25) . Logo, o termo inicial da contagem do prazo respectivo consiste em 20/9/2016, primeiro dia em que houve expediente posterior a 19/9/2016, a mais remota dentre a de término do prazo de resposta e a de apresentação de alegações defensórias.
Da cronologia trazida em apêndice a esta instrução, continente somente de fatos bastantes para fundar o exame da eventual incidência do instituto no caso concreto, depreendese que menos de três anos mediaram entre os fatos administrativos iniciadores das respectivas contagens dos prazos prescricionais relativos a cada uma das ora recorrentes e a prolatação da decisão guerreada. 
Conclui-se que no caso concreto não teve lugar relativamente a nenhuma das recorrentes a preclusão temporal para o EstadoJuiz prevista no art. 1o, § 1o, da Lei 9.873/1999.
iv)	Análise da eventual ocorrência da prescrição sob o regime do Código Civil 
iv.a)	Do regime prescricional cível
Mediante o anteriormente citado Acórdão 1441/2016-TCU-Plenário, relator o ministro Benjamin Zymler, o Tribunal aprovou incidente de uniformização de jurisprudência em que firmou o entendimento de que a matéria se subordina ao prazo prescricional de dez anos indicado no art. 205 do Código Civil, contado a partir da data de ocorrência da conduta reprovável a ser sancionada. 
Transcrevemse os trechos do dispositivo do acórdão de interesse para o exame da alegação recursal:
ACORDAM os Ministros do Tribunal de Contas da União, reunidos em Sessão do Plenário, ante as razões expostas pelo Redator, em:
9.1. deixar assente que:
9.1.1. a pretensão punitiva do Tribunal de Contas da União subordina-se ao prazo geral de prescrição indicado no art. 205 do Código Civil;
9.1.2. a prescrição a que se refere o subitem anterior é contada a partir da data de ocorrência da irregularidade sancionada, nos termos do art. 189 do Código Civil;
9.1.3. o ato que ordenar a citação, a audiência ou oitiva da parte interrompe a prescrição de que trata o subitem 9.1.1, nos termos do art. 202, inciso I, do Código Civil;
9.1.4. a prescrição interrompida recomeça a correr da data em que for ordenada a citação, a audiência ou oitiva da parte, nos termos do art. 202, parágrafo único, parte inicial, do Código Civil;
9.1.5. haverá a suspensão da prescrição toda vez que o responsável apresentar elementos adicionais de defesa, ou mesmo quando forem necessárias diligências causadas por conta de algum fato novo trazido pelos jurisdicionados, não suficientemente documentado nas manifestações processuais, sendo que a paralisação da contagem do prazo ocorrerá no período compreendido entre a juntada dos elementos adicionais de defesa ou da peça contendo o fato novo e a análise dos referidos elementos ou da resposta da diligência, nos termos do art. 160, §2º, do Regimento Interno; 
Quando da prolatação do Acórdão 1441/2016-TCU-Plenário reputavase imprescritível a pretensão do Estado ao ressarcimento do erário em procedimento de controle administrativo. Por isso, o entendimento à época se aplicou exclusivamente à pretensão à sanção punitiva decorrente de causação de prejuízo ao erário em procedimentos desse jaez. Diante do multicitada decisão vinculante do STF no sentido de que tem lugar tal pretensão a ressarcimento, reputa-se que presentemente, por foça do evento vinculante da decisão mencionada,  há que aplicar o entendimento tanto à pretensão do Estado buscar reparação ao erário como a sanção punitiva objeto da decisão supratranscrita, dado que a sanção punitiva é acessória da sanção reparatória, como se depreende da leitura do art. 57 da Lei 8.443/1992 e como comentado em votos proferidos no próprio Acórdão 1441/2016-TCU-Plenário.
iv.b)	Do termo inicial da contagem do prazo sob o regime prescricional cível 
Quanto ao termo inicial da contagem do prazo prescricional no regime prescricional cível, há que considerar três hipóteses. 
Tratando-se de situação fática de imputação de não comprovação do bom e regular emprego de recursos oriundos de relação jurídica não oriunda de convênio ou de ajustes congêneres  - em que, portanto, não se prevê prestação de contas específica -, a prática do ilícito se caracteriza a partir da data da ocorrência do fato ilícito ou consumação do dano havido ao erário. Nesse sentido o infratranscrito trecho da fundamentação do paradigmático Acórdão 1441/2016 lavrado por seu redator, ministro Walton Alencar Rodrigues:
No que se refere ao termo inicial do lapso prescricional, entendo que deve ser o mesmo que correntemente é utilizado pelo Tribunal, ou seja, a data da prática do ilícito administrativo.
Tal termo a quo fundamenta-se no princípio da actio nata, positivado no art. 189 do CC/2002, in verbis:
"Art. 189. Violado o direito, nasce para o titular a pretensão, a qual se extingue, pela prescrição, nos prazos a que aludem os arts. 205 e 206." (grifou-se) 
Tratando-se, diversamente, de repasse dos recursos oriundos de convênios ou ajustes congêneres - em que, portanto, se prevê prestação de contas específica -, consoante o aludido entendimento emanado por ministros do STF sumariado na subalínea ii.b deste item de instrução, o início da contagem do prazo prescricional cível se dá conforme o seguinte critério: (i) apresentada a prestação de contas, tempestiva ou intempestivamente, na data em que tal se deu ou , na data subsequente à de término do prazo final para tanto, o que ocorrer primeiro; (ii) não apresentada, na data subsequente à de término do prazo final para tanto.
Tratandose, por fim, recursos obtidos mediante termos de parceria ou instrumentos similares, como transferência fundo a fundo, o marco inicial se constitui na data limite para entrega da prestação de contas final ou a data da efetiva entrega antecipada assinala o marco inicial, como visto na análise da questão sob esta hipótese sob o regime prescricional da Lei 9.873/199.
v.c)	Das causas de interrupção do prazo prescricional sob o seu regime cível
Na hipótese de adoção do regime prescricional cível, caberá aplicar, no que couber, as hipóteses de interrupção de contagem do prazo prescricional estabelecidas no art. 202 do Código Civil. Entende-se que cabe subsumir à hipótese prevista no inciso I daquele artigo aos atos administrativos praticados na fase externa, portanto não inquisitiva, da persecução de controle administrativo mediante os quais se tenha ordenado a citação do responsável. Atos nesse sentido praticados na fase inquisitiva da persecução equivalem às notificações extrajudiciais enviadas pelo autor ao réu anteriormente à propositura da ação cível, logo não consistentes em ato praticado por quem se categorize como pessoa análoga ao juiz da causa cível.
iv.d)	Aplicação do entendimento ao caso concreto
No caso concreto, adotado o regime prescricional do Código Civil, cabe aplicar o prazo geral de prescrição estabelecido no art. 205 daquele estatuto.
O Tribunal responsabilizou as ora recorrentes pela conduta consistente na omissão no dever de prestar contas de recursos repassados mediante convênio. O termo inicial, portanto, se constitui na subsequente à de término do prazo final para a apresentação da prestação de contas.
Como visto nos subitens 25. a 24.8 desta instrução, em 2/5/2014, expirouse o prazo final para apresentação da prestação de contas do convênio.
Em 8/8/2017, portanto menos de dez anos depois do termo inicial, ordenouse a citação do ora recorrente mediante do pronunciamento da unidade técnica aposto à peça 8.
Conclui-se que, adotado o regime prescricional cível, não prescreveram no procedimento de controle administrativo as pretensões do Estado à condenação do ora recorrente a ressarcir o erário e à sua punição mediante aplicação de multa. 
CONCLUSÃO
Das análises empreendidas relativamente ao mérito do recurso se conclui que:
a)  cumpre desarquivar a tomada de contas especial em relação à irregularidade consistente no não atingimento das metas do convênio em face das alegações recursais ora aduzidas;
b)  as recorrentes não justificaram o descumprimento do prazo para a apresentação de prestação de contas estabelecido no instrumento de repasse;
c)  não vinculam a decisão objurgada as manifestações emanadas no procedimento de controle administrativo nos âmbitos do Controle Interno, da Secretaria do Tribunal e do Ministério Público especializado (ibid., item 20) ; 
d)  a punição das ora recorrentes mediante aplicação de multa em razão da irregularidade consistente na omissão no dever de prestar contas e a imputação a elas de débito não cancelado pelo arquivamento do processo em relação à irregularidade consistente no não atingimento das metas do convênio não é condicionada à verificação de sua conduta de má-fé ou de sua intenção de causar prejudicar ao erário, mas antes à verificação de ação comissiva ou omissiva e antijurídica, existência de dano ou infração a norma legal, regulamentar ou contratual (irregularidade) , nexo de causalidade entre a ação e a ilicitude verificada;  dolo ou culpa (negligência, imprudência ou imperícia) do agente.
PROPOSTA DE ENCAMINHAMENTO
Do exposto, propõe-se:
a)   conhecer do recurso em relação à irregularidade consistente na omissão no dever de prestar contas e, no mérito, negarlhe provimento, com fundamento nos arts. 32, inciso I, e 33 da Lei 8.443, de 16/6/1992;
b) não conhecer do recurso em relação à irregularidade consistente no não atingimento das metas do convênio, receber os instrumentos de impugnação trazidos às peças 112 e 113 como petição de desarquivamento do processo e de adução de alegações defensórias, desarquivar a tomada de contas especial e encaminhar os autos ao relator a quo para adoção das medidas pertinentes à análise de mérito e à possibilidade de que, acolhidas as alegações, seja dada quitação às interessadas ou reduzido o valor do débito imputado;
c)  notificar da decisão sobrevinda o recorrente e os demais interessados notificados do Acórdão impugnado, sem deixar de anexar ao expediente de notificação cópia do relatório e da fundamentação da decisão;"

Cecilia Alkimin Vieira (225207/OAB-RJ), Ericka Gavinho D Icarahy (137.124/OAB-RJ), Alessandra de Andrade Ventura (173.366/OAB-RJ), Beatriz Veríssimo de Sena (15777/OAB-DF).

Procuradora-Geral Cristina Machado da Costa e Silva.

RECURSO DE RECONSIDERAÇÃO EM TOMADA DE CONTAS ESPECIAL. NÃO CONHECIMENTO. PEDIDO DE PARCELAMENTO JÁ APRECIADO PELO TCU EM SEDE DE EMBARGOS. PRECLUSÃO LÓGICA DO PEDIDO DE EXCLUSÃO DE PARCELA DO DÉBITO EM RAZÃO DE SEU RECOLHIMENTO. ESCLARECIMENTOS. CIÊNCIA.

TOMADA DE CONTAS ESPECIAL (TCE)

Secretaria de Recursos (Serur); Secretaria de Controle Externo de Tomada de Contas Especial (SecexTCE).

Trata-se de recursos de reconsideração interpostos por Leila Conceição da Silva Araújo, Maria Fernanda Machado Bebiano Rodrigues e Era 2000 - Educação, Reintegração e Apoio contra o Acórdão 8723/2020-TCU-Primeira Câmara, relator o E. Ministro Benjamin Zymler, que julgou irregulares as suas contas, aplicou-lhes a multa prevista no art. 58, inciso I, da Lei 8.443/1992, sem prejuízo de arquivar a tomada de contas especial sem o cancelamento do débito, mas mantendo a obrigação das recorrentes de efetuar o pagamento.
Na origem, a decisão foi exarada no âmbito da tomada de contas especial instaurada pela Secretaria de Políticas para Mulheres da Presidência da República, em razão da omissão no dever de prestar contas dos recursos federais, transferidos por meio do Convênio 88/2012-SPM/PR, cujo objetivo era a produção do filme sobre a história de vida de Maria da Penha.
Em síntese, diante da interrupção da produção do filme, as recorrentes devolveram os recursos recebidos, com exceção do que foi pago para as atividades administrativas e preparatórias para a execução da obra cinematográfica, no valor de R$ 14.694,06, as quais foram reprovadas pelo tomador de contas especial, visto que não houve a execução do projeto pactuado.
Por meio do acórdão recorrido, as responsáveis foram condenadas ao pagamento do débito correspondente ao valor das despesas reprovadas, além da multa decorrente da omissão na prestação de contas (Acórdão 8.723-2020-TCU-Plenário, relator o E. Ministro Benjamin Zymler) .
Irresignadas, as ora recorrentes opuseram os embargos de declaração, sob o fundamento de que, no voto condutor do acórdão, haveria uma contradição na inclusão de uma parcela no valor de R$ 20.000,00 que não era integrante do valor original do débito.  Além disso, pediram o parcelamento do débito. 
Por meio do Acórdão 11.538/2020-TCU-1ª Câmara, relatado pelo E. Ministro Benjamin Zymler, os embargos foram conhecidos e, no mérito, negado provimento, pois a referida parcela de R$ 20.000,00 não constava do acórdão embargado, não estando as embargantes obrigadas a recolhê-la, sem prejuízo de autorizar o parcelamento solicitado.
Contudo, antes da apreciação dos supracitados embargos, as recorrentes interpuseram, em conjunto, o recurso de reconsideração, além de, apenas Leila Conceição da Silva Araújo e Maria Fernanda Machado Bebiano Rodrigues, terem anexado aos autos o documento à peça 113, com aparência de aditamento ao recurso.
Para fins de melhor compreensão, a cronologia dos fatos apresenta-se da seguinte forma: em 25/9/2020, foram opostos embargos de declaração (peça 109) ; em 30/9/2020, foi interposto recurso de reconsideração (peça 112) ; em 7/10/2020, foi apresentada petição de aditamento ao recurso (peça 113) ; em 13/10/2020, foi prolatado o Acórdão 11.538/2020-TCU-1ª Câmara, que conheceu e negou provimento aos embargos (peça 114) .
Considerando que os embargos de declaração suspendem os prazos para a interposição dos demais recursos, nos termos dos art. 287, § 3º, do Regimento Interno do TCU, passo à apreciação do recurso de reconsideração, incluindo as razões aduzidas em sede de aditamento.
Em síntese, as três recorrentes pedem, novamente, o parcelamento do débito, ao passo que, pela primeira vez, pedem a exclusão da multa em razão da ausência de má-fé e da falha no sistema utilizado para a apresentação da prestação de contas.
Já na petição de aditamento ao recurso, as peticionantes requerem, novamente, a exclusão da parcela de R$ 20.000,00 e, pela primeira vez, a exclusão da quantia de R$ 3.294,06 do montante do débito imputado pelo acórdão recorrido.
Em análise, a Secretaria de Recursos, com a anuência do MPTCU, propõe o conhecimento do recurso, especificamente no que tange irregularidade da omissão no dever de prestar contas, para, no mérito, negar-lhe provimento, uma vez refutadas as razões apresentadas para tentar justificar a falta de prestação de contas.
Por outro lado, quanto à irregularidade denominada como "não atingimento das metas do convênio", a Serur propõe não conhecer do recurso, recebê-lo como petição de desarquivamento da tomada de contas especial e, ao fim, encaminhar os autos ao Ministro-Relator a quo, para que, em atenção ao princípio da ampla defesa e do contraditório, examine as razões recursais, no âmbito da TCE, e não no presente recurso.
Feito esse breve resumo, passo a decidir.
Não conheço do recurso, por não preencher os requisitos atinentes à espécie.
Em relação ao pedido de parcelamento do débito, este já foi previamente autorizado pelo Acórdão 11.538/2020-TCU-1ª Câmara, relator o E. Ministro Benjamin Zymler, ao julgar os embargos de declaração opostos pelas ora recorrentes.
No que diz respeito à multa e às parcelas do débito impugnadas pelas recorrentes, sob os valores de R$ 20.000,00 e R$ 3.294,06, o pedido de parcelamento feito pelas recorrentes constitui-se ato incompatível com a continuidade do processo e ao conhecimento do recurso, por preclusão lógica, em linha com o enunciado de jurisprudência selecionada do TCU extraído do acórdão 875/2012-TCU-1ª Câmara, relator o E. Ministro Valmir Campelo.
 Além do referido pedido de parcelamento, verifico que determinadas parcelas do débito já foram, inclusive, recolhidas aos cofres públicos pelas recorrentes, conforme observo dos comprovantes de pagamento anexos às peças 125-132 e 148-196.
De todo modo, avalio oportuno tecer esclarecimentos adicionais sobre as razões de recurso apresentadas contra o acórdão recorrido, que, segundo o seu voto condutor, as condenou com base em duas irregularidades.
A primeira consiste na omissão na prestação de contas pelas recorrentes, razão pela qual foram apenadas com a multa prevista no artigo 58, inciso I, da Lei 8.443/1992.
Reputo insuficientes os argumentos apresentados pelas recorrentes com base na dificuldade e no desconhecimento quanto à utilização do Sistema de Gestão de Convênios e Contratos de Repasse (Siconv) , uma vez que compete à entidade convenente empreender os esforços necessários para o cumprimento da obrigação assumida, no momento da assinatura do convênio, de prestar contas.
Considero, ainda, improcedente a alegação quanto à inoperabilidade do sistema, pois as recorrentes não apresentaram provas da ocorrência dessa suposta falha, tampouco essa justificativa foi alegada pela convenente quando foi notificada para apresentar a prestação de contas, conforme se depreende da troca de mensagens eletrônicas com a concendente, via Siconv (peça 1, p. 75-78) .
No que diz respeito à segunda irregularidade, denominada como "não atingimento das metas do convênio", consta do voto condutor do acórdão recorrido que, para essa irregularidade, deveria ser arquivada a tomada de contas especial, por ser inferior ao limite previsto no artigo 6º, inciso I, da Instrução Normativa TCU 71/2012, sem prejuízo de manter obrigação de recolhimento do débito pelas responsáveis.
Nesse contexto, tem-se que o débito imputado foi no valor de R$ 14.694,06, que decorre da soma das despesas efetuadas pelas recorrentes com recursos federais, de R$ 11.400,00, e do saldo remanescente não devolvido à concedente, de R$ 3.294,06, dado ao erro no sistema de processamento.
Com efeito, não resta procedente o argumento apresentado pelas recorrentes, no sentido do acréscimo indevido da parcela de R$ 3.294,06 no valor total do débito, uma vez que essa quantia não foi, de fato, devolvida aos cofres públicos.
As recorrentes ponderam que o comprovante de devolução se encontra acostado à peça 34, mas o relatório do tomador de contas especial revela que houve um erro no sistema de processamento, acarretando o estorno da aludida quantia de volta para a conta corrente da entidade convenente (peça 82, p. 2-3) .
	Portanto, como não houve a devolução da referida parcela aos cofres públicos, deve ser mantida a condenação ao pagamento do débito no valor histórico de R$ 14.694,06, sem necessidade de promover o desarquivamento da tomada de contas especial proposto pela unidade técnica, uma vez que o contraditório e a ampla defesa foram exercidos em sua plenitude pelas recorrentes, a despeito de suas razões não serem procedentes.
	Sendo assim, não conheço do presente recurso, tampouco, da sua petição de aditamento.
Ante o exposto, voto por que o Tribunal adote a deliberação que ora submeto à apreciação deste Colegiado.
TCU, Sala das Sessões, em 22 de novembro de 2022.
WALTON ALENCAR RODRIGUES 
Relator